ACORDAO-COMPLETO-2428197

ACÓRDÃO 10166/2020 ATA 33/2020 - PRIMEIRA CÂMARA

VISTOS, relatados e discutidos estes autos que tratam de atos de concessão de aposentadoria, emitidos pela Universidade Federal do Rio Grande do Norte;
ACORDAM os Ministros do Tribunal de Contas da União, reunidos em Sessão da 1ª Câmara, nos termos dos arts. 71, inciso III, da Constituição Federal, 1º, inciso V, e 39, inciso II, da Lei 8.443/1992 e 260, §1º, do RITCU c/c art. 6º, § 2º, da Resolução TCU 206/2007 e ante as razões expostas pelo Relator, em:
9.1. destacar dos presentes autos o ato de concessão de aposentadoria emitido em favor de Edda Lisboa Leite (CPF: XXX.414.624-XX) , autuando-o em processo apartado para que seja realizada oitiva da interessada acerca do pagamento da parcela referente à URV (3,17%) ;
9.2. considerar ilegais e recusar os registros dos atos de concessão de aposentadoria emitidos em favor de Emanoel Eugenio Gomes da Silva (XXX.342.904-XX) e Francisco Felix Ferreira (XXX.643.644-XX) ;
9.3. dispensar a devolução dos valores indevidamente recebidos até a data da ciência pela Universidade Federal do Rio Grande do Norte, do presente acórdão, com base no Enunciado 106 da Súmula da Jurisprudência do TCU;
9.4. determinar à Universidade Federal do Rio Grande do Norte, com base no art. 45 da Lei 8.443/1992, que:
9.4.1. faça cessar os pagamentos decorrentes dos atos impugnados, comunicando ao TCU, no prazo de quinze dias as providências adotadas, nos termos do art. 262, caput, do Regimento Interno do TCU, art. 8º, caput, da Resolução-TCU 206/2007 e 19, caput, da Instrução Normativa-TCU 78/2018;
9.4.2. exclua dos proventos do Sr. Emanoel Eugenio Gomes da Silva a parcela referente ao Vencimento Básico Complementar, atualmente no valor de R$ R$ 418,71 e dos proventos do Sr. Francisco Felix Ferreira a parcela referente a hora extra judicial, atualmente no valor de R$ 702,78 por não haver amparo legal nem judicial para a manutenção das vantagens referidas;
9.4.3. em relação aos interessados cujas aposentadorias foram apreciadas pela ilegalidade, emita novos atos, livres das irregularidades apontadas, submetendo-os ao TCU, no prazo de trinta dias, consoante os arts. 262, § 2º, do Regimento Interno do TCU e 19, § 3º, da Instrução Normativa TCU 78/2018;
9.4.4. comunique aos interessados, o teor desta decisão, alertando-os de que o efeito suspensivo proveniente da interposição de eventuais recursos não os exime da devolução dos valores percebidos indevidamente após as respectivas notificações, caso os recursos não sejam providos;
9.4.5. no prazo de 30 (trinta) dias, contados da ciência desta decisão, envie a este Tribunal documentos comprobatórios de que os interessados estão cientes da presente deliberação.

Atos de aposentadoria emitidos pela Universidade Federal do Rio Grande do Norte. Apreciação para fins de registro.

Primeira Câmara

3. Interessados: Edda Lisboa Leite (XXX.414.624-XX); Emanoel Eugenio Gomes da Silva (XXX.342.904-XX); Francisco Felix Ferreira (XXX.643.644-XX).

13.1. Ministros presentes: Walton Alencar Rodrigues (Presidente), Benjamin Zymler, Bruno Dantas e Vital do Rêgo (Relator).
13.2. Ministro-Substituto presente: Weder de Oliveira.

VITAL DO RÊGO

Adoto como relatório, com os devidos ajustes de forma, a instrução elaborada no âmbito da Secretaria de Fiscalização de Pessoal (peça 11) , com a qual se manifestou de acordo o corpo gerencial daquela unidade técnica especializada (peça 12) , a seguir transcrita:
INTRODUÇÃO
Trata-se de atos iniciais de concessão de aposentadoria de Edda Lisboa Leite, Emanoel Eugenio Gomes da Silva e Francisco Felix Ferreira, ex-servidores da Universidade Federal do Rio Grande do Norte.
Os atos foram submetidos, para fim de registro, à apreciação do Tribunal de Contas da União (TCU) , de acordo com o art. 71, inciso III, da Constituição Federal. O cadastramento e a disponibilização ao TCU ocorreram por intermédio do Sistema de Apreciação e Registro de Atos de Admissão e Concessões, na forma dos arts. 2º, caput e incisos I a VI, e 4º, caput, da Instrução Normativa - TCU 78/2018.
EXAME TÉCNICO
Ato de Edda Lisboa Leite
Foi constatado no ato da Sra. Edda Lisboa Leite o pagamento de rubrica judicial no valor de R$ 104,54, referente a plano econômico, sem a devida absorção por ocasião dos reajustes posteriores conferidos à interessada (peça 2) . 
O TCU tem por indevido o pagamento de percentuais relativos a planos econômicos, ainda que amparado por sentenças judiciais. Quanto a essa questão, é entendimento pacífico nesta Corte que essas parcelas não se incorporam indefinidamente aos vencimentos, pois têm natureza de antecipação salarial, sendo devidas somente até a reposição das perdas salariais havidas até então, o que ocorre na primeira data-base seguinte àquela que serviu de referência ao julgado. Nesse sentido, são inúmeros os arestos desta Corte, a exemplo do Acórdão 15722/2018-TCU-Primeira Câmara, de relatoria do Ministro Walton Alencar Rodrigues, e do Acórdão 1408/2019-TCU-Primeira Câmara, relatado pelo Ministro Bruno Dantas.
Assim, no que se refere ao pagamento de percentuais relativos a planos econômicos, a jurisprudência deste Tribunal, a exemplo do paradigmático Acórdão 2161/2005-TCU-Plenário, relatado pelo Ministro Walton Alencar Rodrigues, cristalizou-se no sentido de que: a) o pagamento destacado de vantagem decorrente de plano econômico deferida por sentença judicial não deve extrapolar a data-base seguinte à que serviu de referência ao julgado; b) vantagem decorrente de plano econômico não se incorpora à remuneração, a menos que orientação em sentido contrário esteja expressamente fixada na decisão judicial que a concedeu; c) quando a sentença judicial determinar expressamente incorporação de vantagem decorrente de plano econômico à remuneração, tal parcela deve ser paga  sob forma de vantagem pessoal nominalmente identificada (valores, e não percentuais) , sujeita exclusivamente aos reajustes gerais do funcionalismo e sem incidência do respectivo percentual sobre qualquer outra parcela.
Nesse sentido, prospera a posição firmada por ocasião da prolação do Acórdão 1857/2003-TCU-Plenário (Relator: Ministro Adylson Motta) , de que, "excetuada a hipótese de a decisão judicial haver expressamente definido que a parcela concedida deva ser paga mesmo após o subsequente reajuste salarial, deve prevalecer a justa Súmula 322 do TST, cabendo a este Tribunal de Contas considerar ilegal o ato concessório, determinando a sustação dos pagamentos indevidos".
A adoção de tal solução por parte do TCU constitui efetiva defesa da coisa julgada, pois estender o pagamento de parcelas antecipadas para além da data-base, sem expressa determinação judicial nesse sentido, seria extrapolar os limites do próprio julgado, consistindo em erro do gestor na execução da ordem judicial. 
Nada obstante, o ato inicial de aposentadoria da inativa deu entrada no TCU em 05/06/2015, há mais de 5 anos, portanto. Em julgamento recente, no âmbito do RE 636.553 (com Repercussão Geral) , o Supremo Tribunal Federal - STF decidiu que "os Tribunais de Contas estão sujeitos ao prazo de cinco anos para o julgamento da legalidade do ato de concessão inicial de aposentadoria, reforma ou pensão, a contar da chegada do processo à respectiva Corte de Contas, em atenção aos princípios da segurança jurídica e da confiança legítima". Destarte, entende-se que o presente ato deve ter sua análise sobrestada até o deslinde da questão no âmbito do STF. 
Ato de Emanoel Eugenio Gomes da Silva
Verifica-se, na concessão em favor de Emanoel Eugenio Gomes da Silva o pagamento de rubrica judicial no valor de R$ 644,35, referente à incorporação de quintos, e o pagamento da parcela Vencimento Básico Complementar, de valor igual a R$ 418,71 (peça 2) .  
 Conforme esclarecimento prestado pelo gestor de pessoal, o pagamento da parcela relativa aos quintos decorre da incorporação de 1/5 de FG-03 e 1/5 de CD-04, por força de decisão judicial proferida no processo 0008281-76.2006.4.05.8400. 
 De acordo com a firme jurisprudência do TCU, é legítima a incorporação de quintos de função comissionada com base nos critérios definidos pela Portaria - MEC 474/1987. 
 Vale lembrar que o cálculo das FC estava previsto no art. 2º da Portaria - MEC 474/1987, o qual estabelecia que: 
Art. 2º. As Funções Comissionadas são previstas no Anexo I, devendo ser exercidas em regime de tempo integral. 
Parágrafo Único. A remuneração das Funções Comissionadas previstas no Anexo I terá valor igual ao da remuneração do Professor Titular da carreira do Magistério Superior em regime de Dedicação Exclusiva, com Doutorado, acrescida dos percentuais a seguir especificados:
FC-1 - 80%
FC-2 - 65%
FC-3 - 55%
FC-4 - 40%
FC-5 - 30%
FC-6 - 20%.
 Tendo em vista as alterações de moedas ocorridas em julho de 1993 e junho de 1994, foi adotada a tabela de remuneração vigente em janeiro de 1995 como referência para o cálculo da referida VPNI.
 A tabela a seguir apresenta os valores da VPNI integral para cada FG e CD, conforme a jurisprudência do TCU (Acórdão 1915/2012-TCU-Plenário, relator Ministro Augusto Nardes) . 
	Funções Comissionadas - Portaria MEC 784/1987

	FUNÇÃO
	5/5 (10/10) 
	4/5 (8/10) 
	3/5 (6/10) 
	2/5 (4/10) 
	1/5 (2/10) 

	CD-1
	5.853,96
	4.683,17
	3.512,37
	2.341,58
	1.170,79

	CD-2
	5.017,68
	4.014,14
	3.010,61
	2.007,07
	1.003,54

	CD-3
	3.972,33
	3.177,86
	2.383,40
	1.588,93
	794,46

	CD-4
	2.926,98
	2.341,58
	1.756,18
	1.170,79
	585,39

	FG-1
	522,67
	418,14
	313,60
	209,07
	104,53

	 FG -2
	364,28
	291,42
	218,56
	145,71
	72,86

	FG-3
	294,75
	235,80
	176,85
	117,90
	58,95

	FG-4
	161,27
	129,02
	96,76
	64,50
	32,25

	FG-5
	125,13
	100,10
	75,07
	50,05
	25,02

	FG-6
	91,76
	73,41
	55,05
	36,70
	18,35

	FG-7
	43,33
	34,66
	26,00
	17,33
	8,67

	FG-8
	33,62
	26,90
	20,17
	13,45
	6,72

	 FG -9
	27,25
	21,80
	16,35
	10,90
	5,45

 Segundo informações do gestor, o inativo conquistou o direito a incorporar 1/5 de FG-3 e 1/5 de CD-4, por força de decisão judicial. A partir da tabela acima, nota-se que o valor recebido (R$ 644,35) se encontra de acordo com a jurisprudência do TCU (R$ 585,39 + R$58,95) . 
 No que tange ao Vencimento Básico Complementar, esta vantagem estava prevista no art. 15 da Lei 11.091/2005, que dispôs sobre o Plano de Carreira dos Cargos Técnico-Administrativos em Educação, no âmbito das Instituições Federais de Ensino. 
 A Lei 11.091/2005 assim dispôs, em sua redação original (grifos acrescidos) : 
Art. 15. O enquadramento previsto nesta Lei será efetuado de acordo com a Tabela de Correlação, constante do Anexo VII desta Lei.
§ 1º O enquadramento do servidor na Matriz Hierárquica será efetuado no prazo máximo de 90 (noventa) dias após a publicação desta Lei, observando-se:
I - o posicionamento inicial no Nível de Capacitação I do nível de classificação a que pertence o cargo; e
II - o tempo de efetivo exercício no serviço público federal, na forma do Anexo V desta Lei.
§ 2º Na hipótese de o enquadramento de que trata o § 1º deste artigo resultar em vencimento básico de valor menor ao somatório do vencimento básico, da Gratificação Temporária - GT e da Gratificação Específica de Apoio Técnico-Administrativo e Técnico-Marítimo às Instituições Federais de Ensino - GEAT, considerados no mês de dezembro de 2004, proceder-se-á ao pagamento da diferença como parcela complementar, de caráter temporário.
§ 3º A parcela complementar a que se refere o § 2º deste artigo será considerada para todos os efeitos como parte integrante do novo vencimento básico, e será absorvida por ocasião da reorganização ou reestruturação da carreira ou tabela remuneratória, inclusive para fins de aplicação da tabela constante do Anexo I-B desta Lei.
§ 4º O enquadramento do servidor no nível de capacitação correspondente às certificações que possua será feito conforme regulamento específico, observado o disposto no art. 26, inciso III, e no Anexo III desta Lei, bem como a adequação das certificações ao Plano de Desenvolvimento dos Integrantes da Carreira dos Cargos Técnico-Administrativos em Educação, previsto no art. 24 desta Lei.
 (...) 
Art. 26. O Plano de Carreira, bem como seus efeitos financeiros, será implantado gradualmente, na seguinte conformidade:
I - incorporação das gratificações de que trata o § 2º do art. 15 desta Lei, enquadramento por tempo de serviço público federal e posicionamento dos servidores no 1º (primeiro) nível de capacitação na nova tabela constante no Anexo I desta Lei, com início em 1º de março de 2005;
II - implantação de nova tabela de vencimentos constante no Anexo I-B desta Lei, em 1º de janeiro de 2006; e
III - implantação do Incentivo à Qualificação e a efetivação do enquadramento por nível de capacitação, a partir da publicação do regulamento de que trata o art. 11 e o § 4º do art. 15 desta Lei.
Parágrafo único. A edição do regulamento referido no inciso III do caput deste artigo fica condicionada ao cumprimento do disposto nos arts. 16 e 17 da Lei Complementar nº 101, de 4 de maio de 2000.
 Segundo o normativo acima transcrito, essa parcela complementar deveria ser absorvida pelos reajustes posteriores. Nada obstante, os arts. 13 da Lei 11.784/2008 e 43 da Lei 12.772/2012 vedaram essa absorção pelos aumentos promovidos por estas leis (escalonados entre maio de 2008 e julho de 2010 e entre março de 2013 e março de 2015) :
Art. 13. A parcela complementar de que tratam os §§ 2º e 3º do art. 15 da Lei nº 11.091, de 12 de janeiro de 2005, não será absorvida por força dos aumentos remuneratórios decorrentes das alterações realizadas na Lei nº 11.091, de 12 de janeiro de 2005, em virtude das alterações impostas pelos arts. 12 e 15 desta Lei (Lei 11.784/2008) .
Art. 43. A parcela complementar de que tratam os §§ 2º e 3º do art. 15 da Lei nº 11.091, de 2005, não será absorvida por força dos aumentos remuneratórios com efeitos financeiros no período de 2013 a 2015 (Lei 12.772/2012) .
 Cabe considerar que a tabela atualmente vigente foi aprovada pela Lei 12.772/2012. Isso posto, a vedação de absorção pelos reajustes trazidos pelas Leis 11.784/2008 e 12.772/2012 implica que, desde sua criação até hoje, a única possibilidade de absorção da parcela complementar ocorreu quando da aplicação da tabela do Anexo I-B da Lei 11.091/2005.
 Para verificar a regularidade da parcela, cabe verificar: a) se a criação da parcela complementar, incluída na ficha financeira de maio de 2005, observou a fórmula de cálculo estabelecida no art. 15, § 2º, da Lei 11.091/2005  (parcela complementar = provento básico de maio de 2005 - provento básico de dezembro de 2004 - GT - GEAT) ; b) se foi correta a absorção quando da aplicação da tabela do Anexo I-B da Lei 11.091/2005, na forma do art. 15, § 3º, da Lei 11.091/2005.
 O quadro a seguir permite maior clareza nessa verificação:
	Mês/ano
	VB (R$) 
	GT (R$) 
	GEAT (R$) 
	VBC (R$) 
	Soma (R$) 

	Dez/2004
	1.752,74
	262,91
	265,00
	-
	2.280,65

	Mai/2005
	1.861,89
	-
	-
	418,71
	2.280,60

	Jan/2006
	2.255,26
	-
	-
	25,33
	2.280,59

	Jan/2008
	2.336,45
	-
	-
	25,33
	2.361,78

 No caso concreto, há que se verificar se a parcela complementar paga atualmente ao Sr.  Emanoel Eugenio Gomes da Silva, no valor de R$ 418,71, corresponde ao resíduo existente na data da publicação da MP 431, de 14/5/2008, que interrompeu a absorção da referida parcela.
 De acordo com o § 2º do art.15 da Lei 11.091/2005, o valor inicial da rubrica 'VENC.BAS.COMP.ART.15 L11091/05' deve ser igual ao somatório do vencimento básico, da Gratificação Temporária - GT e da Gratificação Específica de Apoio Técnico-Administrativo e Técnico-Marítimo às Instituições Federais de Ensino - GEAT, considerados no mês de dezembro de 2004, subtraindo-se desse resultado o vencimento básico no momento do enquadramento previsto pela mesma lei.
 Dados extraídos do Siape indicam que, em dezembro de 2004, seu provento básico, acrescido da GT e da GEAT, era de R$ 2.280,65 (peça 3) .
 Em maio de 2005 (mês da implantação dos novos valores fixados pela Lei 11.091/2005) , o vencimento básico do cargo do servidor foi alterado para R$ 1.861,89, mais a parcela relativa ao Vencimento Básico Complementar da Lei 11.091/2005  (VBC) no valor de R$ 418,71, totalizando R$ 2.280,60, o que demonstra a regularidade do valor inicial da rubrica (peça 4) .
 Em janeiro de 2006, o vencimento básico passou para R$ 2.255,26 e a rubrica relativa ao VCB foi reduzida para R$ 25,33, totalizando R$ 2.280,59, estando, portanto, de acordo com o disposto no art. 15 da Lei 11.091/2005 (peça 5) .
 Em janeiro de 2008, com a edição do 'regulamento específico' (cf. art. 15, § 4º) , deu-se a efetivação do enquadramento por nível de capacitação, previsto no inciso III do art. 26 da Lei, enquadramento esse que encerrou a implantação gradual do plano de carreira e, por força do art. 15, § 3º, da norma, também deveria ensejar a absorção da parcela complementar. E esse também é o entendimento do Tribunal (Acórdão 2069/2017-TCU-Primeira Câmara, de relatoria do Ministro Benjamin Zymler) .
 No caso específico do inativo, em janeiro de 2008 o vencimento básico passou para R$ 2.336,45, contudo o valor do VBC se manteve em R$ 25,33, totalizando R$ 2.361,78, o que demonstra que não houve a devida absorção da parcela diante do reajuste obtido (peça 6) . 
Destarte, o atual pagamento se encontra em desacordo com o entendimento do TCU, uma vez que já deveria ter sido completamente absorvido pelos reajustes obtidos até 2008. 
Ato de Francisco Felix Ferreira
 Constatou-se, no ato do Sr. Francisco Felix Ferreira, o pagamento de rubrica judicial referente a plano econômico, no valor de R$ 702,78, sem a devida absorção por ocasião dos reajustes posteriores conferidos ao interessado (peça 2) . 
 O TCU tem por indevido o pagamento de percentuais relativos a planos econômicos, ainda que amparado por sentenças judiciais. Quanto a essa questão, é entendimento pacífico nesta Corte que essas parcelas não se incorporam indefinidamente aos vencimentos, pois têm natureza de antecipação salarial, sendo devidas somente até a reposição das perdas salariais havidas até então, o que ocorre na primeira data-base seguinte àquela que serviu de referência ao julgado. Nesse sentido, são inúmeros os arestos desta Corte, a exemplo do Acórdão 15722/2018-TCU-Primeira Câmara, de relatoria do Ministro Walton Alencar Rodrigues, e do Acórdão 1408/2019-TCU-Primeira Câmara, relatado pelo Ministro Bruno Dantas.
 Assim, no que se refere ao pagamento de percentuais relativos a planos econômicos, a jurisprudência deste Tribunal, a exemplo do paradigmático Acórdão 2161/2005-TCU-Plenário, relatado pelo Ministro Walton Alencar Rodrigues, cristalizou-se no sentido de que: a) o pagamento destacado de vantagem decorrente de plano econômico deferida por sentença judicial não deve extrapolar a data-base seguinte à que serviu de referência ao julgado; b) vantagem decorrente de plano econômico não se incorpora à remuneração, a menos que orientação em sentido contrário esteja expressamente fixada na decisão judicial que a concedeu; c) quando a sentença judicial determinar expressamente incorporação de vantagem decorrente de plano econômico à remuneração, tal parcela deve ser paga  sob forma de vantagem pessoal nominalmente identificada (valores, e não percentuais) , sujeita exclusivamente aos reajustes gerais do funcionalismo e sem incidência do respectivo percentual sobre qualquer outra parcela.
 Nesse sentido, prospera a posição firmada por ocasião da prolação do Acórdão 1857/2003-TCU-Plenário (Relator: Ministro Adylson Motta) , de que, "excetuada a hipótese de a decisão judicial haver expressamente definido que a parcela concedida deva ser paga mesmo após o subsequente reajuste salarial, deve prevalecer a justa Súmula 322 do TST, cabendo a este Tribunal de Contas considerar ilegal o ato concessório, determinando a sustação dos pagamentos indevidos".
 A adoção de tal solução por parte do TCU constitui efetiva defesa da coisa julgada, pois estender o pagamento de parcelas antecipadas para além da data-base, sem expressa determinação judicial nesse sentido, seria extrapolar os limites do próprio julgado, consistindo em erro do gestor na execução da ordem judicial. Portanto, o pagamento atual da parcela se encontra ilegal. 
CONCLUSÃO
 Embora identificado pagamento ilegal de parcela judicial referente a planos econômicos na concessão em favor da Sra.  Edda Lisboa Leite, tendo em vista a decisão proferida no âmbito do RE 636.553 e que seu ato inicial deu entrada no TCU há mais de 5 anos, cabe propor o sobrestamento de sua análise até o trânsito em julgado do RE. 
 Quanto ao ato do Sr. Emanoel Eugenio Gomes da Silva, apesar da rubrica judicial relativa a quintos estar de acordo com a jurisprudência do TCU, restou demonstrado que o pagamento da vantagem VBC não encontra amparo na legislação, o que torna ilegal a concessão. Registre-se que o ato do interessado completará 5 (cinco) anos no TCU em 24/11/2020.
 Ademais, em razão do pagamento indevido de parcela judicial referente a plano econômico no ato do Sr. Francisco Felix Ferreira, cabe considerar ilegal sua concessão, recusando-se seu registro. Registre-se que o ato do interessado completará 5 (cinco) anos no TCU em 10/11/2020.
 Destaque-se que a análise deste processo levou em conta os dispositivos da Resolução TCU 315/2020.
PROPOSTA DE ENCAMINHAMENTO
 Ante o exposto, conforme o preceituado no artigo 71, inciso III, da Constituição Federal de 1.988; c/c os artigos. 1º, inciso V, e 39, inciso II, da Lei 8.443/92, c/c os artigos 1º, inciso VIII, 260, § 1º, do Regimento Interno/TCU, e tomando por base as informações prestadas pelo órgão de controle interno e as verificações feitas pela unidade técnica, na forma prevista no artigo 260, caput, do Regimento Interno-TCU, propõe-se:
1.1. o sobrestamento da análise do ato inicial de aposentadoria de Edda Lisboa Leite (CPF: XXX.414.624-XX) , até apreciação definitiva do RE 636.553 pelo Supremo Tribunal Federal;
1.2. considerar ilegais e recusar os registros dos atos iniciais de aposentadoria de Emanoel Eugenio Gomes da Silva (CPF: XXX.342.904-XX) e Francisco Felix Ferreira (CPF: XXX.643.644-XX) ;
1.3. determinar à Universidade Federal do Rio Grande do Norte, com fundamento no art. 4º, inciso I, da Resolução TCU 315/2020, que: 
1.3.1. faça cessar os pagamentos decorrentes dos atos impugnados, comunicando ao TCU, no prazo de quinze dias, as providências adotadas, nos termos dos art. 262, caput, do Regimento Interno do TCU, 8º, caput, da Resolução - TCU 206/2007; 
1.3.2. cadastre no Sistema e-Pessoal, no prazo de 30 dias, com fulcro no art. 19, § 3º, da IN 78/2018 do TCU, novos atos de aposentadoria de Emanoel Eugenio Gomes da Silva e Francisco Felix Ferreira escoimados da irregularidade verificada nos autos;
1.3.3. informe aos interessados o teor do acórdão que for prolatado, alertando-os de que o efeito suspensivo proveniente de eventual interposição de recurso junto ao TCU não os exime da devolução dos valores indevidamente percebidos após a notificação, em caso de não provimento desse recurso;
1.3.4. encaminhe ao TCU, no prazo de trinta dias, comprovante da data de ciência do inativos, no termos do art. 4º, § 3º, da Resolução - TCU 170/2004.
O Ministério Público junto ao TCU, representado nos autos pelo Procurador Dr. Júlio Marcelo de Oliveira, manifestou-se de acordo com a proposição da unidade técnica (peça 13) .
	Eis o Relatório.

não há.

Procurador Júlio Marcelo de Oliveira.

APOSENTADORIA. NÃO ABSORÇÃO DA PARCELA VENCIMENTO BÁSICO COMPLEMENTAR - VBC, EM CONTRARIEDADE À LEI 11.091/2005. INCORPORAÇÃO DE HORA EXTRA CONCEDIDA SOB A ÉGIDE DO REGIME CELETISTA, COM FUNDAMENTO EM DECISÃO JUDICIAL. VANTAGEM INCOMPATÍVEL COM O REGIME JURÍDICO ESTATUÁRIO. PAGAMENTO DE PARCELA JUDICIAL RELATIVA À URV, NO PERCENTUAL DE 3,17%. NÃO ABSORÇÃO DAS RUBRICAS JUDICIAIS PELAS REESTRUTURAÇÕES DE CARREIRA SUPERVENIENTES. ILEGALIDADE DE DOIS ATOS. DESTAQUE DE UM ATO PARA AUTUAÇÃO EM PROCESSO APARTADO. DETERMINAÇÕES.

APOSENTADORIA (APOS)

Secretaria de Fiscalização de Pessoal (Sefip).

Aprecia-se, nesta oportunidade, atos de concessão de aposentadoria emitidos pela Universidade Federal do Rio Grande do Norte em favor dos ex-servidores Edda Lisboa Leite, Emanoel Eugenio Gomes da Silva e Francisco Felix Ferreira. 
A unidade técnica, após analisar as concessões em epígrafe, apresentou as seguintes conclusões:
35. Embora identificado pagamento ilegal de parcela judicial referente a planos econômicos na concessão em favor da Sra.  Edda Lisboa Leite, tendo em vista a decisão proferida no âmbito do RE 636.553 e que seu ato inicial deu entrada no TCU há mais de 5 anos, cabe propor o sobrestamento de sua análise até o trânsito em julgado do RE. 
Quanto ao ato do Sr. Emanoel Eugenio Gomes da Silva, apesar da rubrica judicial relativa a quintos estar de acordo com a jurisprudência do TCU, restou demonstrado que o pagamento da vantagem VBC não encontra amparo na legislação, o que torna ilegal a concessão. Registre-se que o ato do interessado completará 5 (cinco) anos no TCU em 24/11/2020.
Ademais, em razão do pagamento indevido de parcela judicial referente a plano econômico no ato do Sr. Francisco Felix Ferreira, cabe considerar ilegal sua concessão, recusando-se seu registro. Registre-se que o ato do interessado completará 5 (cinco) anos no TCU em 10/11/2020.
O Ministério Público junto ao TCU, ratifica o encaminhamento proposto pela Sefip.
-II-
No mérito, acolho, no essencial, as conclusões constantes dos pareceres precedentes, sem prejuízo de fazer as observações que se seguem.
De início, no que diz respeito ao ato emitido em favor da Sra. Edda Lisboa Leite (peça 7) , inativada no cargo de professora de 3º grau, destaco que a interessada percebe parcela judicial referente ao percentual de 3,17% (URV) , no valor atual de R$ 104,54. Sobre o pagamento de tal parcela, vale rememorar que a Portaria Interministerial 26, de 20/1/1995, divulgou o reajuste dos vencimentos fixando-os em 22,07%, embora o correto, segundo o critério definido naqueles dispositivos legais, fosse 25,94%. O percentual de 3,17% resulta da divisão do percentual de 125,94% (remuneração reajustada em 25,94%) pelo percentual de 122,07% (remuneração reajustada em 22,07%) .
Em um primeiro momento, inúmeros servidores obtiveram o pagamento desse resíduo de 3,17% por meio de decisões judiciais favoráveis. Contudo, a própria Administração, por meio do art. 8º da Medida Provisória 2.225/2001, reconheceu o erro e, diante de tal fato, o referido percentual foi estendido a todos os servidores civis do Poder Executivo Federal, ativos e inativos, bem como pensionistas.
Segundo o art. 9º da referida Medida Provisória, a incorporação mensal do reajuste ocorreria a partir de 1/1/2002. Assim, a partir de 1/1/2002, não mais caberia o pagamento destacado do percentual de 3,17%, uma vez que tal percentual foi concedido a todos os servidores por força dos arts. 8º e 9º da aludida MP.
Ademais, vale dizer que o comando contido no art. 10 da MP 2.225/2001, determina o pagamento dessa parcela apenas até a data de reorganização da carreira à qual pertence o servidor. Senão vejamos:
Art. 10. Na hipótese de reorganização ou reestruturação de cargos e carreiras, concessão de adicionais, gratificações ou qualquer outra vantagem de qualquer natureza, o reajuste de que trata o art. 8º somente será devido até a data da vigência da reorganização ou reestruturação efetivada (...) 
Assim, ressalto que, após a concessão da rubrica, a carreira a que pertence a inativa foi reestruturada em algumas oportunidades, a exemplo da modificação promovida pela Lei 12.772/2012, que reorganizou o plano de carreira do Magistério Superior das instituições federais de ensino, fato que demonstra equívoco na execução da ordem judicial concessiva do percentual de 3,17%.
Verifica-se, portanto, que não há fundamento que autorize a manutenção do pagamento da referida vantagem, já estendida por meio da Medida Provisória 2.225-45/2001, de 4/9/2001 a todos os servidores civis do Poder Executivo Federal. Nesse contexto, a continuidade dos pagamentos da vantagem decorrente da URV (3,17%) caracteriza duplicidade no pagamento.
Portanto, no momento em que a administração passou a atender voluntariamente, por meio do pagamento administrativo, o pleito dos grupos de servidores que judicializaram a questão, as decisões judiciais que até então vinham produzindo seus efeitos, compelindo a administração a pagar o percentual, chegam ao termo final de seu efeito, visto que a "injustiça atacada" deixa de existir (já que o percentual solicitado no âmbito do Poder Judiciário passou a ser pago de forma espontânea pela administração) . 
Assim, a decisão judicial cumpriu integralmente seu objeto não havendo qualquer razão para que a parcela continue a ser paga duas vezes aos servidores que ingressaram na justiça pleiteando o pagamento da vantagem, sob pena de se ferir o princípio da isonomia. Ocorre que o ato emitido em favor da inativa foi disponibilizado ao TCU em 5/6/2015, portanto, há mais de 5 anos sem que tenham sido disponibilizadas, à interessada, as garantias inerentes ao contraditório e à ampla defesa. Nessa situação a inativa deve ter a oportunidade de apresentar seus argumentos. Observo que no caso concreto em questão, mesmo que tese firmada com repercussão geral no RE 636.553 prevaleça no sentido de se reconhecer o registro tácito da concessão, tal registro não terá o condão de assegurar o pagamento irregular da parcela decorrente da URV (3,17%) nos proventos da inativa, uma vez que tal parcela irregular não pode subsistir perpetuamente nos termos da jurisprudência do STF. Anoto que a necessária supressão das rubricas irregulares, nestes casos, independerá da atuação do TCU caso a tese formulada no RE 636.553 não seja modulada.
No que diz respeito ao ato emitido em favor de Emanoel Eugenio Gomes da Silva (peça 8) , aposentado no cargo de engenheiro, consoante detalhou a unidade técnica, consta nos proventos do inativo, a parcela denominada Vencimento Básico Complementar - VBC, atualmente no valor de R$ 418,71, valor que não foi devidamente absorvido nos termos do regramento dado pela Lei 11.091/2005.
Sobre a referida rubrica, rememoro que ela se refere à parcela complementar da remuneração prevista no art. 15 da Lei 11.091/2005, que dispôs sobre o Plano de Carreira dos Cargos Técnico-Administrativos em Educação, no âmbito das Instituições Federais de Ensino, cujo texto essencial transcrevo a seguir:
Art. 15. O enquadramento previsto nesta Lei será efetuado de acordo com a Tabela de Correlação, constante do Anexo VII desta Lei.
§ 1o. O enquadramento do servidor na Matriz Hierárquica será efetuado no prazo máximo de 90 (noventa) dias após a publicação desta Lei, observando-se: 
 (...)	
§ 2o. Na hipótese de o enquadramento de que trata o § 1o deste artigo resultar em vencimento básico de valor menor ao somatório do vencimento básico, da Gratificação Temporária - GT e da Gratificação Específica de Apoio Técnico-Administrativo e Técnico-Marítimo às Instituições Federais de Ensino - GEAT, considerados no mês de dezembro de 2004, proceder-se-á ao pagamento da diferença como parcela complementar, de caráter temporário.
 (...) 
§ 3o. A parcela complementar a que se refere o § 2o deste artigo será considerada para todos os efeitos como parte integrante do novo vencimento básico, e será absorvida por ocasião da reorganização ou reestruturação da carreira ou tabela remuneratória, inclusive para fins de aplicação da tabela constante do Anexo I-B desta Lei.   
 (...) (grifos) .
Essa parcela complementar, portanto, deveria ser absorvida pelos reajustes posteriores. Entretanto, os arts. 13 da Lei 11.784/2008 e 43 da Lei 12.772/2012 vedaram essa absorção pelos aumentos promovidos por essas leis (escalonados entre maio de 2008 e julho de 2010 e entre março de 2013 e março de 2015) :
Art. 13.  A parcela complementar de que tratam os §§ 2o e 3o do art. 15 da Lei nº 11.091, de 12 de janeiro de 2005, não será absorvida por força dos aumentos remuneratórios decorrentes das alterações realizadas na Lei no 11.091, de 12 de janeiro de 2005, em virtude das alterações impostas pelos arts. 12 e 15 desta Lei (Lei 11.784/2008) .
Art. 43.  A parcela complementar de que tratam os §§ 2o e 3o do art. 15 da Lei no 11.091, de 2005, não será absorvida por força dos aumentos remuneratórios com efeitos financeiros no período de 2013 a 2015 (Lei 11.772/2012) .
Observo que a tabela atualmente vigente foi aprovada pela Lei 12.772/2012. Considerando tal fato, a vedação de absorção pelos reajustes trazidos pelas Leis 11.784/2008 e 12.772/2012 implica, necessariamente, o seguinte: da sua criação até hoje, a única possibilidade de absorção da parcela complementar foi quando da aplicação da tabela do Anexo I-B da Lei 11.091/2005.
Portanto, para verificar a regularidade da parcela, basicamente são dois os procedimentos a adotar: (i) avaliar se a criação da parcela complementar, incluída na ficha financeira de maio de 2005, observou a fórmula de cálculo estabelecida no art. 15, § 2º, da Lei 11.091/2005 (parcela complementar = provento básico de maio de 2005 - provento básico de dezembro de 2004 - GT - GEAT) e (ii) avaliar se foi correta a absorção quando da aplicação da tabela do Anexo I-B da Lei 11.091/2005, na forma do art. 15, § 3º, da Lei 11.091/2005.
No caso concreto, em consulta ao sistema Siape restou demonstrado que o valor da parcela VBC calculado para o Sr. Emanoel Eugenio Gomes da Silva em maio de 2005 se deu no valor de R$ 418,71. Em janeiro de 2006, a referida parcela foi absorvida parcialmente pela implementação das tabelas salariais dadas pela Lei 11.091/2005, restando o valor de R$ 25,33. Por fim, em janeiro de 2008 foi concedido reajuste que permitiu absorver integralmente o valor residual até então percebido nos proventos. Ocorre que em março de 2010, o valor inicial da parcela (R$ 418,71) foi restabelecido, permanecendo incólume até o momento. Com isso, em razão do descumprimento do comando dado pelo art. 15, § 3o, da Lei 11.096/2005, a parcela atualmente percebida pelo inativo é irregular, maculando o registro do ato. Destaco que o ato emitido em favor do Sr. Emanoel Eugênio foi disponibilizado ao TCU em 24/11/2015, portanto há menos de 5 (cinco) anos, não havendo óbice para a apreciação.
No que diz respeito à parcela judicial percebida nos proventos do Sr. Francisco Felix Ferreira (peça 9) , inativado no cargo de auxiliar de laboratório, destaco que, ao contrário do que sustentou a Sefip, tal parcela não se refere à planos econômicos. Na verdade a vantagem inquinada diz respeito à parcela decorrente de hora extra, oriunda do regime da CLT, com fundamento em decisão judicial. Verifico que tal parcela, incompatível com o regime jurídico único, decorre de decisão judicial proferida nos autos da Reclamatória Trabalhista 19860000003986-X, que tramitou na 1ª Vara Federal do Rio Grande do Norte.
Sobre essa questão, observo que, nos termos do Enunciado 241, da Súmula de Jurisprudência do TCU, "as vantagens e gratificações incompatíveis com o Regime Jurídico Único, instituído pela Lei 8.112, de 11/12/90, não se incorporam aos proventos nem à remuneração de servidor cujo emprego, regido então pela legislação trabalhista, foi transformado em cargo público por força do art. 243 do citado diploma legal". Portanto, o pagamento da sobredita parcela decorrente da hora extra, não encontra resguardo na jurisprudência desta Corte de Contas.
Vale dizer que a decisão judicial mencionada não ampara a continuidade dos pagamentos da parcela decorrente da hora extra. Nesse sentido, ensina o saudoso Ministro Teori Zavascki que se determinada decisão de mérito afirmou que uma relação jurídica existe ou que tem certo conteúdo, é porque supôs a existência de determinado comando normativo (norma jurídica) e de determinada situação de fato (suporte fático de incidência) ; se afirmou que determinada relação jurídica não existe, supôs a inexistência ou do comando normativo ou da situação de fato afirmada pelo litigante interessado. Nesse contexto, a alteração de qualquer desses elementos compromete o silogismo original da sentença porque estará alterado o silogismo do fenômeno de incidência por ela apreciado: a relação jurídica que antes existia deixou de existir e vice-versa.[footnoteRef:2]  [2:  ZAVASCKI, Teori Albino. Eficácia das sentenças na jurisdição constitucional. 4. ed., rev., atual. e ampl. São Paulo: Revista dos Tribunais, 2017. p. 105.] 
Daí afirmar-se que a força do comando sentencial tem uma condição implícita, a da cláusula rebus sic stantibus, e significa que ela atua enquanto se mantiverem íntegras as situações de fato e de direito existentes quando da prolação da sentença. Alterada a situação de fato (muda o suporte fático, mantendo-se o estado da norma) ou de direito (muda o estado da norma, mantendo-se o estado de fato) , ou dos dois, a sentença deixa de ter a força de lei entre as partes, que até então mantinha. 
No caso concreto em análise, a decisão judicial proferida nos autos da Reclamatória Trabalhista 19860000003986-X, que tramitou na 1ª Vara Federal do Rio Grande do Norte garantiu uma vantagem do regime celetista. Assim, a partir da alteração do regime jurídico da CLT para o dado pela Lei 8.112/1990, com o qual a referida vantagem não é compatível já que não há direito adquirido a regime jurídico, alterou-se o suporte fático e o estado da norma, restando alterado o silogismo original da sentença.
Nessa senda, observo que tal entendimento já foi acolhido pelo STF no regime de repercussão geral no Recurso Extraordinário 596.663, cuja decisão restou assim ementada:
"CONSTITUCIONAL. PROCESSUAL CIVIL. SENTENÇA AFIRMANDO DIREITO À DIFERENÇA DE PERCENTUAL REMUNERATÓRIO, INCLUSIVE PARA O FUTURO. RELAÇÃO JURÍDICA DE TRATO CONTINUADO. EFICÁCIA TEMPORAL. CLÁUSULA REBUS SIC STANTIBUS. SUPERVENIENTE INCORPORAÇÃO DEFINITIVA NOS VENCIMENTOS POR FORÇA DE DISSÍDIO COLETIVO. EXAURIMENTO DA EFICÁCIA DA SENTENÇA.
1. A força vinculativa das sentenças sobre relações jurídicas de trato continuado atua rebus sic stantibus: sua eficácia permanece enquanto se mantiverem inalterados os pressupostos fáticos e jurídicos adotados para o juízo de certeza estabelecido pelo provimento sentencial. A superveniente alteração de qualquer desses pressupostos (a) determina a imediata cessação da eficácia executiva do julgado, independentemente de ação rescisória ou, salvo em estritas hipóteses previstas em lei, de ação revisional, razão pela qual (b) a matéria pode ser alegada como matéria de defesa em impugnação ou em embargos do executado. (destaque acrescido) 
Do julgado acima transcrito, resta claro que a Suprema Corte já pacificou o entendimento segundo o qual, havendo alteração nos pressupostos de fato que fundamentaram a decisão, ainda que transitada em julgado, cessa de imediato a sua eficácia executiva, independentemente de ação rescisória. Diante de tal entendimento, entendo que a situação fática que deu ensejo aos pagamentos decorrentes da hora extra há muito tempo foram modificadas, razão pela qual, a parcela deve ser excluída dos proventos do inativo. Destaco que o ato emitido em favor do Sr. Francisco Felix Ferreira foi disponibilizado ao TCU em 10/11/2015, portanto há menos de 5 (cinco) anos, não havendo óbice para a apreciação.
	Ante o exposto, VOTO para que seja adotada a minuta de acórdão que ora trago ao exame deste Colegiado.
TCU, Sala das Sessões Ministro Luciano Brandão Alves de Souza, em 22 de setembro de 2020.
Ministro VITAL DO RÊGO 
Relator